【裁判字號】    95,自,9
【裁判日期】    950707
【裁判案由】    詐欺
【裁判全文】
臺灣臺北地方法院刑事判決                 95年度自字第9號
自  訴  人
即反訴被告  丁○○
自訴代理人
即反訴被告
選任辯護人  沈永宏律師
被      告
即  反訴人  丙○○
選任辯護人即
反訴代理人  葉忠雄律師
被      告  甲○○
上列被告丙○○、甲○○因詐欺案件，經自訴人丁○○提起自訴
，並經被告丙○○提起反訴，本院判決如下：
    主  文
丙○○、甲○○、丁○○均無罪。
    理  由
壹、本訴部分：
一、自訴意旨略以：被告丙○○與被告甲○○分係如意家建設股
    份有限公司（下稱如意家公司）之負責人及總經理，於民國
    九十四年間因該公司投資坐落臺北縣三峽鎮○○段三一四地
    號土地之「富貴雲集」興建工程（建照號碼（九三）峽建字
    第四一號）完工及交屋事宜，急需資金，竟基於意圖為自己
    不法所有之犯意聯絡，於九十四年四月二十九日以如意家公
    司之名義與自訴人簽訂「合作備忘錄」、「借據」及「收據
    」，復以如意家公司名義簽發票號：ＢＸ0000000、
    發票日期：九十四年五月二十七日、面額：新臺幣（下同）
    十五萬元支票（下稱十五萬元支票）、票號：ＢＸ0000
    000、發票日期：九十四年五月二十九日、面額：三百萬
    元支票（下稱三百萬元支票）予自訴人，被告丙○○復以伊
    個人名義簽發票號：ＣＨ一一八八○九、面額三百萬元、發
    票日期：九十五年四月二十九日本票（下稱三百萬元本票）
    予自訴人作為擔保，向自訴人借款三百萬元，約定借款期間
    為九十四年四月二十九日至九十四年五月二十九日，保證還
    款四百萬元，並提供臺北縣三峽鎮○○路二九巷六弄三號及
    臺北縣三峽鎮○○路二九巷六弄八號二棟房屋為還款擔保，
    交付戶別「Ｂ二」、「Ａ三」土地房屋預定買賣契約書，並
    約定銷售上揭二棟房屋所得款項歸自訴人所有，各棟銷售所
    得超出一百五十萬元之差額應歸還如意家公司，如逾期還款
    ，如意家公司應將上揭二棟房屋先過戶予自訴人，待全部借
    款清償後，自訴人再將房屋過戶返還予如意家公司，自訴人
    因而信以為真，陷於錯誤而交付三百萬元借款予被告丙○○
    、甲○○，詎還款期限屆至被告二人竟拒絕還款，自訴人提
    示上揭十五萬元、三百萬元支票亦未獲兌現，經自訴人委請
    沈永宏律師發函催告，被告二人亦置之不理，自訴人至此始
    知受騙，而受有三百萬元之損害，因認被告二人共同涉有刑
    法第三百三十九條詐欺罪嫌等語。又被告丙○○確有向自訴
    人詐騙借款三百萬元，且明知自訴人並無誣告、常業重利及
    詐欺得利犯行，竟於九十五年四月二十四日提出「刑事答辯
    暨反訴狀」向鈞院誣指自訴人涉犯誣告、常業重利及詐欺得
    利等罪嫌，被告丙○○另涉犯刑法第一百六十九條第一項之
    誣告罪嫌。
二、按「犯罪事實應依證據認定之，無證據不得認定其犯罪事實
    ；又不能證明被告犯罪者，應諭知無罪之判決」，刑事訴訟
    法第一百五十四條第二項、第三百零一條第一項分別定有明
    文。次按「檢察官就被告犯罪事實，應負舉證責任，並指出
    證明之方法」，刑事訴訟法第一百六十一條第一項定有明文
    ，亦即檢察官就被告之犯罪事實應負實質之舉證責任，以貫
    徹無罪推定原則，該檢察官應負實質舉證責任之規定係編列
    在本法第一編總則第十二章「證據」中，故於自訴程序之自
    訴人亦同有適用（最高法院九十一年度第四次刑事庭會議決
    議第十一項參照）。又按「被害人所述被害情形如無瑕疵可
    指，而就其他方面調查又與事實相符，其供述始足據為判決
    之基礎；且自訴人之指訴，係以使被告受刑事訴追為目的，
    是其陳述是否與事實相符，仍應調查其他證據以資審認」，
    有最高法院三十二年上字第六五七號、五十二年台上字第一
    三○○號判例可資參照。再按「事實之認定，應憑證據，如
    未能發現相當證據，或證據不足以證明，自不能以推測或擬
    制之方法，為裁判基礎；又認定犯罪事實所憑之證據，雖不
    以直接證據為限，間接證據亦包括在內；然而無論直接或間
    接證據，其為訴訟上之證明，須於通常一般之人均不致有所
    懷疑，而得確信其為真實之程度者，始得據為有罪之認定，
    倘其證明尚未達到此一程度，而有合理之懷疑存在時，事實
    審法院復已就其心證上理由予以闡述，敘明其如何無從為有
    罪之確信，因而為無罪之判決，尚不得任意指為違法」，有
    最高法院四十年台上字第八六號及七十六年台上字第四九八
    六號判例足參。次按「刑法第三百三十九條第一項詐欺罪之
    成立，以意圖為自己或第三人不法所有，以詐術使人將本人
    或第三人之物交付為要件。所謂以詐術使人交付，必須被詐
    欺人因其詐術而陷於錯誤，若其所用方法，不能認為詐術，
    亦不致使人陷於錯誤，即不構成該罪」，最高法院四十六年
    臺上字第二六○號亦著有判例足資參照。至於債務人於債之
    關係成立後，如有未依債之本旨履行民事債務之情形，在一
    般社會經驗上可能之原因甚多，縱令是出於惡意不為履行，
    苟無足以證明其在債之關係發生時，自始即具有不法所有意
    圖之積極證據，亦僅能令負民事債務不履行之責任，依刑事
    訴訟法第一百五十四條之規定，尚不得據此債信違反之客觀
    事態，而推定債務人原有詐欺取財或詐欺得利之犯意。末按
    「誣告罪之成立，以所訴之事實必須完全出於虛構為要件，
    若有出於誤會或懷疑有此事實而為申告，以致不能證明其所
    訴之事實為真實，縱被訴人不負刑責，然告訴人（或自訴人
    ）本缺乏誣告之故意，亦難成立誣告罪名，迭據最高法院著
    有判四四年台上字第八九二號、四○年台上字第八八號、二
    ○年上字第七一七號判例可資參照。
三、關於被告丙○○、甲○○涉犯共同詐欺罪嫌部分：
  (一)本件自訴人認被告丙○○、甲○○涉有詐欺取財罪嫌，無非
    係以被告丙○○所簽發三百萬元本票（見本院卷第九頁），
    如意家公司與自訴人所簽訂「合作備忘錄」（見本院卷第三
    至六頁）、「借據」（見本院卷第七頁）、「收據」（見本
    院卷第八頁）、「Ｂ二」、「Ａ三」土地房屋預定買賣契約
    書（見本院卷第十一至三九頁），十五萬元支票暨退票理由
    單（見本院卷第四十頁）、三百萬元支票暨退票理由單（見
    本院卷第四一頁）及沈永宏律師事務所九十四年七月六日、
    八月九日律師函（見本院卷第四二至四五頁）為其主要論據
    。訊據被告丙○○、甲○○固不否認曾因「富貴雲集」興建
    工程陸續向自訴人借款，惟堅詞否認有何詐欺取財犯行，辯
    稱：渠等陸續向自訴人借款共計一千二百萬元，因而於九十
    四年三月九日以丙○○之子陳彥廷所有坐落臺北縣三峽鎮○○段○○段第二三地號土地及其上第五二四建號即門牌號碼
    臺北縣三峽鎮○○路一○三號四樓房屋（下稱陳彥廷所有房
    地）設定抵押權予自訴人，後以上揭陳彥廷所有房地向合作
    金庫銀行貸款，待合作金庫銀行撥款七百四十萬元後，在九
    十四年三月二十八日返還自訴人三百萬元，自訴人因而同意
    塗銷上揭陳彥廷所有房地之抵押權，被告二人又於九十四年
    四月一日以被告甲○○之母高玉英所有坐落臺北縣三峽鎮○○段○○段第二三地號土地及其上第五二○建號即門牌號碼
    臺北縣三峽鎮○○路一○一號六樓房屋（下稱高玉英所有房
    地）設定抵押權予自訴人，自訴人於九十四年四月二十九日
    塗銷上揭高玉英所有房地之抵押權，後被告等以上揭高玉英
    所有房地向臺北縣土城市農會借款，嗣臺北縣土城市農會撥
    款九百八十萬元後，被告隨即將其中九百萬元匯入自訴人於
    中國農民銀行內湖分行第00000000000號帳戶，
    至此被告二人向自訴人所借貸一千二百萬元應已全數清償，
    被告二人因代書乙○○表示經結算利息後被告二人尚積欠三
    百萬元，要求補足相關借款單據，被告二人始於九十四年四
    月二十九日在臺北縣新店市○○路三四號十三樓如意家公司
    辦公室書立交付「合作備忘錄」、「借據」、「收據」「Ｂ
    二」、「Ａ三」土地房屋預定買賣契約書予乙○○，被告二
    人當日並未收取任何現金，至上揭十五萬元支票、三百萬元
    支票及三百萬元本票則係被告二人先前向自訴人借款調現所
    提供之擔保，並非於九十四年四月二十九日所簽發，自訴人
    於九十四年四月二十九日並未前往如意家公司辦公室，當日
    係由乙○○及黃心平（即自訴人女兒之生父）到場處理，自
    訴人於該日既未在場，焉有受詐騙而交付三百萬元借款之可
    能？
  (二)被告丙○○、甲○○固不否認渠等因「富貴雲集」興建工程
    陸續以如意家公司名義向自訴人借款，曾於九十四年四月一
    日以高玉英所有房地設定抵押權予自訴人，自訴人同意辦理
    塗銷上揭高玉英房地抵押權登記，後以上揭高玉英所有房地
    轉向臺北縣土城市農會借款，嗣臺北縣土城市農會於九十四
    年四月二十九日撥款九百八十萬元入高玉英帳戶後，被告隨
    即將其中九百萬元匯還自訴人設於中國農民銀行內湖分行第
    00000000000號帳戶等情，經核與證人乙○○代
    書於本院結證稱：「（另外再請問你，有一個叫高玉英女士
    的人，他也是以三峽學勤路一○一號六樓設定抵押權給丁○○女士，這一件抵押權是不是你辦理的？）是的，這一件是
    我辦理的。（請問，這一個借款是借多少？）這一件是借款
    一千兩百萬元。（請問，這一件的抵押權塗銷了，錢有沒有
    還？）．．．，就去農會再同時撥款，丙○○那時候是還九
    百萬元給丁○○。」等情相符（見本院卷第三七八頁），並
    有臺北縣土城市農會第00000000000000號高
    玉英帳戶存摺（見本院卷第一一五、一一六頁）、臺北縣土
    城市農會匯款申請書（見本院卷第一三二頁）、土地登記謄
    本（見本院卷第一六二頁）、建物登記謄本（見本院卷第一
    六三頁）、異動索引（見本院卷第一六五、一六六頁）附卷
    足憑，堪認自訴人主張被告丙○○、甲○○因「富貴雲集」
    興建工程陸續以如意家公司名義向自訴人借款，於九十四年
    四月一日以高玉英所有房地設定抵押權予自訴人，自訴人同
    意辦理塗銷上揭高玉英房地抵押權登記，後以高玉英所有房
    地向臺北縣土城市農會借款，嗣臺北縣土城市農會於九十四
    年四月二十九日撥款九百八十萬元入高玉英帳戶後，被告二
    人隨即將其中九百萬元匯還自訴人設於中國農民銀行內湖分
    行第00000000000號帳戶等情，並非虛妄。
  (三)自訴人雖主張伊於九十四年四月二十九日前往臺北縣新店市
    ○○路三四號十三樓如意家公司辦公室與被告丙○○、甲○○洽談清償一千二百萬元借款一事，當天上午被告丙○○先
    返還伊現金三百萬元，伊同意辦理高玉英上揭房地抵押權塗
    銷登記，以便被告丙○○於當日下午再以高玉英房地為擔保
    向臺北縣土城市農會借款九百八十萬元，當日下午共同前往
    地政事務所內辦理抵押權塗銷登記，再設定抵押權予臺北縣
    土城市農會借貸九百八十萬元，後將其中九百萬元匯入伊於
    中國農民銀行內湖分行帳戶，同日下午被告丙○○、甲○○
    又向伊商借三百萬元，伊因被告二人一再保證會如期還款，
    提出「合作備忘錄」、「借據」、「收據」「Ｂ二」、「Ａ
    三」土地房屋預定買賣契約書等文件，並簽發上揭十五萬元
    支票、三百萬元支票及三百萬元本票作為擔保，陷於錯誤而
    將該三百萬元現金交付借予被告二人云云。惟被告二人均否
    認曾於九十四年四月二十九日在如意家公司辦公室向自訴人
    借款三百萬元，辯稱：當日自訴人並未到場，還款九百萬元
    、塗銷抵押權登記均交由代書乙○○及黃心平處理，渠等於
    當日上午並未返還三百萬元予自訴人，自訴人所指於該日下
    午將被告二人上午所交付之三百萬元現金再借貸予被告二人
    等情，顯與事實不符，伊之所以簽訂「合作備忘錄」、「借
    據」、「收據」「Ｂ二」、「Ａ三」土地房屋預定買賣契約
    書等文件，係因乙○○代書結算利息佣金後，認伊尚欠自訴
    人三百萬元，伊當日未仔細會算利息誤認尚欠自訴人款項，
    故簽訂該等文件等語。經查：
    1.證人即代書乙○○雖於本院證稱：「（再請問你一下，那
      一天根據匯款申請書是九十四年四月二十九日，當天呢，
      這個丙○○有沒有再向丁○○女士借款三百萬元？）有。
      （那請問你，這個借款三百萬元丁○○的錢的來源是為何
      ？）就是當天要給他一千二百萬元，因為丙○○他們要求
      塗銷一千二百萬元的抵押權設定，然後丁○○說要給我一
      千二百萬元，丁○○才要去塗銷，後來丙○○就拿三百萬
      元現金給丁○○，然後當天再向丁○○借款三百萬元。（
      請問你，丙○○除了匯款九百萬元以外，那個三百萬元他
      的款項是怎麼來的？）我不知道。．．．（當時丙○○有
      帶三百萬現金到場嗎？）因為我在丙○○的公司在談的時
      候，我是沒有看到三百萬現金，丙○○當時說好他要還給
      丁○○一千兩百萬，之後就去地政事務所辦理塗銷，我當
      天從頭到尾我都沒有看到三百萬元，我當天我有到地政事
      務所去辦理塗銷，我去地政事務所的時候我沒有看到三百
      萬元的現金，但是丁○○說有拿到三百萬元，所以他才願
      意去塗銷。（你九十四年四月二十九日你是先到丙○○的
      公司，是這樣嗎？）是的。（當時丁○○有沒有去？）有
      。（只有丁○○一個人去嗎？）還有他的先生一起去。（
      丁○○先生的姓名是什麼？）黃先生。．．．（先到他公
      司去是談什麼事情？）談一千二百萬元還款的問題。（當
      時還沒有撥款，所談的內容是什麼？）就是說他還要不要
      跟他借三百萬元，就是說丙○○還要不要再跟丁○○借款
      三百萬元，丙○○說他還積欠三百萬元，看丁○○可否幫
      忙他。．．．（除了你還有黃先生、丁○○以外，丙○○
      以外，還有沒有其他人在場？）還有甲○○在場。（那談
      了之後，接著你們做什麼事情？）辦理塗銷、撥匯款。．
      ．．（九百萬的部分是從農會那邊撥款的，另外三百萬的
      部分，領到的時候是現金，現金的部分你有沒有看到丙○○是什麼時候給付三百萬的現金給丁○○？）丙○○是有
      拿出來，是放在袋子裡面，丙○○有拿袋子出來，但是我
      沒有看到袋子裡面是不是現金，這個是在九十四年四月二
      十九日早上在公司看到的。（你剛剛說丙○○有拿一個袋
      子，那個袋子有多大？）紙袋，牛皮紙袋，約比Ａ４紙張
      更大一點的牛皮紙袋。（既然袋子沒有打開，你如何知道
      裡面是現金？）看那個形狀我就知道是現金。（請問，丁○○告訴你說錢收到了，你有沒有問他你點清楚了沒有？
      ）沒有。．．．（九十四年四月二十九日雙方在丙○○的
      事務所是討論什麼事情？）有兩趟，一個是早上一個是下
      午，早上我們討論是談還款的事情，因為一千二百萬元要
      還完，才願意去辦理塗銷。（當天早上有沒有討論到用多
      少錢以匯款轉帳，多少錢以現金交付的這個問題嗎？）是
      有討論，所以才會去跟農會確定看能撥款多少錢。（是丙○○打電話去農會問嗎？）不是，是由承辦的朱代書，我
      們大家都在一起，當天早上我有聽到朱代書打電話去農會
      去，確認完畢之後，才去辦理塗銷。（跟農會確認完撥款
      金額後，現場在丙○○公司的人，有人去領款、領現金嗎
      ？）沒有。（那紙袋是丙○○從哪裡拿出來的？）公司裡
      面，丙○○到公司其他房間拿出紙袋出來的，然後到我們
      討論的房間來。（你有沒有看到丙○○把紙袋交給丁○○
      ？）有，丙○○把紙袋放在桌上，然後丁○○就拿走紙袋
      。．．．（丁○○何時再把這個紙袋交回給丙○○？）我
      有看到丁○○把紙袋交還給丙○○，我是當天下午在公司
      的時候看到的，是從地政事務所回到丙○○公司的時候我
      看到的。（丁○○交紙袋給丙○○時，有沒有說什麼？）
      就是合作備忘錄、借據寫好之後，丁○○才把紙袋交給丙○○的。（所以丁○○交這個紙袋的原因就是如合作備忘
      錄及借據所寫的內容？）是的。（九十四年四月間丙○○
      再向丁○○借一千兩百萬之前的借貸關係，雙方都已經結
      清了嗎？）應該都結清了吧，才會再借這個。」等語（見
      本院卷第三七七至三八七頁）。
    2.證人乙○○固於本院證稱其於九十四年四月二十九日上午
      並未見聞被告丙○○指示如意家公司人員前往銀行領款，
      僅目睹被告丙○○於九十四年四月二十九日上午拿一只Ａ
      ４大小牛皮紙袋交付予自訴人，自訴人於當場並未開啟清
      點現金，隨即將紙袋收下，當日下午自訴人再將該紙袋交
      付予被告丙○○、甲○○時，被告丙○○、甲○○亦均未
      打開紙袋清點現金，即簽署「合作備忘錄」、「借據」、
      「收據」「Ｂ二」、「Ａ三」土地房屋預定買賣契約書等
      文件等語；惟按三百萬元現金係一筆數量非小款項，一般
      人於借貸返還之際，衡情應會當面點收並確認金額無誤，
      焉有可能未拆開該紙袋清點現金，僅以一只密封紙袋進行
      借貸？參以證人乙○○證稱被告丙○○、甲○○於九十四
      年四月二十九日上午，在如意家公司內與自訴人商討待農
      會撥款後，即將其中九百萬元匯款返還自訴人，另筆三百
      萬元還款則以現金交付返還，苟其所述屬實，則在其等未
      商定匯還款項數額前，實無可能預知應先領款三百萬元置
      於公司備償之理！且在通常狀況下，一般公司應無可能隨
      時在辦公室內保留三百萬元現款之流動現金，被告丙○○
      於九十四年四月二十九日上午既未指示如意家公司人員前
      往銀行領款，則被告丙○○於該日上午究有無交付三百萬
      元，或所交付予自訴人丁○○之密封紙袋內是否有三百萬
      元現款，要非無疑？且查，如被告丙○○、甲○○於當日
      上午有資力返還三百萬元現金予自訴人，何以於當日再度
      請求自訴人將上午所返還之三百萬元現款再次借貸予伊二
      人？採取如此迂迴之方式借貸款項，非但徒增困擾，程序
      益趨複雜，在在與常情相違，況證人乙○○於本院審理時
      初係稱：「我當天從頭到尾都沒有看到三百萬元」等語（
      見本院卷第三八○頁），是證人乙○○是否為是為迴護偏
      頗自訴人而為上述證詞，要非無疑？自難以此而遽為不利
      被告二人之認定。
    3.被告丙○○、甲○○均否認自訴人有於九十四年四月二十
      九日前往如意家公司辦公室商談借款返還事宜，辯稱該日
      僅乙○○及黃心平到場與渠等二人洽談等語。經查，證人
      乙○○雖證稱九十四年四月二十九日，自訴人確有前往如
      意家公司辦公室與被告丙○○、甲○○商談借款返還事宜
      ，並簽署「合作備忘錄」、「借據」、「收據」「Ｂ二」
      、「Ａ三」土地房屋預定買賣契約書等文件云云，自訴人
      於本院亦指訴當日伊確有前往如意家公司，並在「合作備
      忘錄」、「借據」、「收據」「Ｂ二」、「Ａ三」土地房
      屋預定買賣契約書等文件簽名（見本院卷第一四九頁），
      惟查，卷附「合作備忘錄」、「借據」、「收據」「Ｂ二
      」、「Ａ三」土地房屋預定買賣契約書均無自訴人簽名，
      僅蓋有自訴人之印文，自訴人指稱其九十四年四月二十九
      日在場，顯有可疑。且查，證人乙○○之證詞有諸多瑕疵
      ，已如前述，顯難採信，且被告丙○○、甲○○均有於上
      揭文件簽名、用印並劃押日期，有該「「合作備忘錄」（
      見本院卷第三至六頁）、「借據」（見本院卷第七頁）及
      「Ｂ二」、「Ａ三」土地房屋預定買賣契約書（見本院卷
      第十一至三九頁）附卷足憑，如自訴人於九十四年四月二
      十九日簽署上開文件時確實在場，何以於上揭「合作備忘
      錄」、「借據」、「收據」「Ｂ二」、「Ａ三」土地房屋
      預定買賣契約書等文件僅有自訴人之印章，獨缺自訴人之
      簽名及劃押日期？參以自訴人及證人乙○○無法就上揭殊
      異之簽署方式提出合理說明，自難以上揭文件有自訴人之
      用印即認定自訴人於九十四年四月二十九日在場，自訴人
      既無法提出其他證據證明該日伊確實在場且交付三百萬元
      借款予被告二人，從而被告丙○○、甲○○辯稱當日僅被
      告二人、代書乙○○及黃心平四人在場洽談，自訴人於當
      日並未交付現金三百萬元予伊二人，伊二人係因代書乙○○表示經結算積欠本金、利息及農會撥款後，伊二人尚欠
      自訴人三百萬元未清償，因而簽署「合作備忘錄」、「借
      據」、「收據」「Ｂ二」、「Ａ三」土地房屋預定買賣契
      約書等情，應可採信，是難僅以上揭文件即遽以認定被告
      二人有於九十四年四月二十九日向自訴人詐騙借款三百萬
      元。
    4.綜上所述，本件自訴人所提之證據既不足以使本院形成自
      訴人於九十四年四月二十九日在如意家公司辦公室與被告
      二人洽談返還借款之事實，暨於九十四年四月二十九日交
      付三百萬元借款予被告二人之心證，縱被告二人事後未依
      上揭「合作備忘錄」、「借據」、「收據」、「Ｂ二」、
      「Ａ三」土地房屋預定買賣契約書所定條件履行債務，亦
      僅能令負民事債務不履行之責任，而不得以詐欺取財罪相
      繩。
四、關於被告丙○○涉犯誣告罪嫌部分：
  (一)自訴人認被告丙○○涉有誣告罪嫌，無非係以被告丙○○九
    十五年四月二十四日所提刑事答辯暨反訴狀（見本院卷第一
    一九至一三○頁）為其主要論據。訊據被告丙○○固坦承有
    於九十五年四月二十四日反訴自訴人涉犯誣告、常業重利、
    詐欺得利等罪嫌，惟堅詞否認有何誣告罪嫌，辯稱：伊並未
    在九十四年四月二十九日向自訴人借款三百萬，自訴人竟以
    受被告丙○○詐騙而交付三百萬元為由，向法院提出自訴，
    又被告丙○○自九十三年間起陸續向自訴人借款，雙方約定
    利息原為每月三分，自訴人卻經常藉故提高利息，並預先自
    本金抵扣利息，甚且於雙方結清借款、塗銷抵押權後，又稱
    被告二人尚積欠三百萬元，自訴人顯係利用被告丙○○、甲○○之急迫、輕率、或無經驗貸以金錢，而收取與原本顯不
    符之重利，並恃以為生，又自訴人於雙方債務結清後，理應
    將上揭三百萬元本票歸還被告丙○○，竟執意轉讓予曾峙銘
    ，再由曾峙銘持上揭三百萬元本票向鈞院聲請強制執行，顯
    係利用民事訴訟程序而詐取不法利益，被告丙○○以自訴人
    涉嫌誣告、常業重利及詐欺得利等罪嫌，向鈞院提起反訴，
    並非誣告。
  (二)經查，被告丙○○確於九十五年四月二十四日提出刑事答辯
    暨反訴狀，向本院反訴自訴人涉犯誣告、常業重利及詐欺得
    利等罪嫌，有被告丙○○於九十五年四月二十四日所提刑事
    答辯暨反訴狀附卷足憑（見本院卷第一一九至一三○頁）。
    惟查，被告丙○○並未與被告甲○○共同於九十四年四月二
    十九日在如意家公司辦公室向自訴人詐騙借款三百萬元，已
    如前述，縱依被告丙○○所提證據難認自訴人有誣告犯行（
    理由如後述），自訴人向本院自訴被告丙○○、甲○○涉犯
    詐欺取財罪嫌部分，既難認定屬實，則被告丙○○就自訴人
    自訴伊涉犯詐欺取財罪嫌部分，反訴自訴人涉犯刑法第一百
    六十九條第一項誣告罪嫌，難認係屬虛構事實而為申告，自
    不成立誣告罪嫌。
  (三)又縱依被告丙○○所提證據難認自訴人有常業重利犯行（理
    由詳如後述），惟查，被告丙○○與被告甲○○因「富貴雲
    集」興建工程亟需資金，自九十三年間起即以如意家公司名
    義陸續向自訴人借款，迄九十四年四月二十九日止共計積欠
    自訴人一千萬元上下之金額，又自訴人於本院準備程序中業
    已坦承每月向被告丙○○收取一分半之利息等情明確（見本
    院卷第一四七頁），經核與證人乙○○於本院證稱：「（當
    時約定利息是幾分利？）一分半」等情相符（見本院卷第三
    八九頁），堪認自訴人於借款時確有向被告收取至少每月一
    分半之利息，而依自訴人及被告丙○○於本院審理中之陳述
    ，可知雙方對於利息計算方式顯有爭執，始生本件訴訟，且
    被告等向自訴人數次借款，係透過乙○○等數名代書仲介，
    而該等仲介代書確有收受佣金之事實，復據證人乙○○證述
    在卷（見本院卷第三八九頁），被告丙○○支付之款項究係
    佣金或利息，雙方亦無法會算清晰提出證明，而仲介雙方之
    乙○○代書亦無法陳明（見本院卷第三八九頁），由此足認
    被告丙○○雖未能證明自訴人有以犯重利罪為常業之事實，
    然被告丙○○依伊與被告甲○○向自訴人借款之過程，懷疑
    自訴人有以犯重利罪為常業之情事而提出反訴，顯然事出有
    因，並非完全出於憑空捏造，實難認被告丙○○主觀上有意
    圖使人受刑事處分之主觀不法意圖，客觀上有虛構事實而為
    申告之行為，自不能成立誣告罪。
  (四)又縱依被告丙○○所提證據難認自訴人有詐欺得利犯行（理
    由詳如後述），惟查，自訴人確實將被告丙○○所簽發三百
    萬元本票交付予曾峙銘，由曾峙銘持該紙本票向本院聲請對
    被告丙○○為強制執行，經本院以九十四年度票字第八六五
    六二號民事裁定准曾峙銘於三百萬元及該裁定送達之翌日起
    至清償日止，按年息百分之六計算之利息之範圍得對被告丙○○為強制執行，有該三百萬元本票（見本院卷第九頁）及
    本院九十四年度票字第八六五六二號民事裁定（見本院卷第
    一三五頁）附卷足憑，然查，上揭三百萬元本票係被告丙○○向自訴人借款所提擔保，被告丙○○主觀認為伊與自訴人
    間借款債務業於九十四年四月二十九日清償完畢，自訴人應
    將該三百萬元本票返還，從而以自訴人未返還該紙三百萬元
    本票，又轉交予曾峙銘聲請強制執行等情，懷疑自訴人有詐
    欺得利情事而提出反訴，觀諸被告丙○○申告內容並非完全
    出於憑空捏造，是難以認定被告丙○○有意圖使自訴人受刑
    事處分而虛構事實為申告之誣告犯行。
五、綜上，自訴人所提證據，不足為被告丙○○、甲○○有共同
    詐欺取財犯行、被告丙○○有誣告犯行之積極證明，所指出
    證明之方法，亦無從說服本院形成被告丙○○、甲○○有罪
    之心證，此外查無其他積極事證足認被告丙○○、甲○○有
    共同詐欺取財犯行、被告丙○○有誣告犯行，既不能證明被
    告丙○○、甲○○犯罪，參以首開規定，自均應諭知無罪之
    判決。
貳、反訴部分：
一、被告丙○○反訴意旨略以：(一)反訴被告丁○○明知其與反訴
    人丙○○間一千二百萬元之債務業於九十四年四月二十九日
    全數清償，反訴人於當日並未再向反訴被告借款三百萬元，
    竟向鈞院提出自訴，誣指反訴人向伊詐騙三百萬元，反訴人
    顯涉犯刑法第一百六十九條第一項之誣告罪嫌。(二)反訴被告
    於九十三年十月七日借款三百六十二萬元予反訴人，約定利
    息為每月三分，借款期限三個月，預扣利息及佣金費用共計
    六十二萬元，另於九十四年三月二十八日借款五百零四萬元
    ，借款期限三個月，預扣利息六十四萬元，反訴被告顯係利
    用反訴人之急迫、輕率、或無經驗貸以金錢，而收取與原本
    顯不符之重利，並恃以為生，涉犯刑法第三百四十五條之常
    業重利罪嫌。(三)反訴被告明知伊與反訴人間債務業已全部清
    償，應將全部擔保票據返還予反訴人，竟意圖為自己不法之
    所有，將上揭三百萬元本票轉讓予曾峙銘，由曾峙銘持上揭
    三百萬元本票向鈞院聲請強制執行，經鈞院以九十四年度票
    字第八六五六二號民事裁定准曾峙銘於三百萬元及該裁定送
    達之翌日起至清償日止，按年息百分之六計算之利息之範圍
    得對反訴人為強制執行，反訴被告顯係利用民事訴訟程序而
    詐取不法利益，涉犯刑法第三百三十九條第二項之詐欺得利
    罪嫌。
二、按「犯罪事實應依證據認定之，無證據不得認定犯罪事實；
    又不能證明被告犯罪者，應諭知無罪之判決」，刑事訴訟法
    第一百五十四條第二項、第三百零一條第一項分別定有明文
    。且按「認定不利於被告之事實須依積極證據，苟積極證據
    不足為不利於被告事實之認定時，即應為有利於被告之認定
    」，此有最高法院三十年臺上字第八一六號判例可參。又按
    「誣告罪之成立，以所訴之事實必須完全出於虛構為要件，
    若有出於誤會或懷疑有此事實而為申告，以致不能證明其所
    訴之事實為真實，縱被訴人不負刑責，然告訴人（或自訴人
    ）本缺乏誣告之故意，亦難成立誣告罪名，迭據最高法院著
    有判例（四四年台上字第八九二號、四○年台上字第八八號
    、二○年上字第七一七號判例參照）。
三、本件反訴人丙○○認反訴被告丁○○涉犯刑法第一百六十九
    條第一項之誣告罪嫌、第三百四十五條之常業重利罪嫌及第
    三百三十九條第二項之詐欺得利罪嫌，無非係以借貸對帳單
    （見本院卷第一三一頁）、如意家公司於中國農民銀行三峽
    銀行所開立第00000000000號帳戶存摺（見本院
    卷第一三四頁）、本院九十四年度票字第八六五六二號民事
    裁定（見本院卷第一三五頁）為其主要論據。訊據反訴被告
    堅詞否認有何反訴人所指誣告、常業重利、詐欺得利等罪嫌
    ，辯稱：反訴人於九十四年四月二十九日確實有向伊借款三
    百萬元，事後拒絕清償，反訴被告以反訴人涉犯詐欺取財罪
    嫌向法院提出自訴，並非誣告；又反訴人並無以犯重利罪為
    常業，反訴人所提借貸對帳單係伊單方所製作，欠缺證明力
    ，反訴人就反訴被告涉犯常業重利罪嫌，並未提出任何證據
    證明。上揭三百萬元本票係反訴人向反訴被告借款三百萬元
    所提出之擔保，反訴人屆期拒為清償，反訴被告自得將上開
    本票轉讓予曾峙銘，本院九十四年度票字第八六五六二號民
    事裁定係准曾峙銘對反訴人為強制執行，反訴被告並非該本
    票裁定之當事人，並未獲得任何利益，反訴被告並無詐欺得
    利犯行等語。經查：
  (一)反訴人丙○○及甲○○並未於九十四年四月二十九日向反訴
    被告丁○○詐騙借款三百萬元等情，已如前述，惟查，反訴
    被告丁○○所提出之「合作備忘錄」、「借據」、「收據」
    「Ｂ二」、「Ａ三」土地房屋預定買賣契約書等文件，確係
    反訴人與甲○○於九十四年四月二十九日在如意家公司辦公
    室所簽署，業據反訴人及甲○○坦承屬實（見本院卷第一五
    一頁），並有「合作備忘錄」（見本院卷第三至六頁）、「
    借據」（見本院卷第七頁）及「Ｂ二」、「Ａ三」土地房屋
    預定買賣契約書（見本院卷第十一至三九頁）附卷足憑，而
    反訴人指稱反訴被告於九十四年四月二十九日並不在如意家
    公司辦公室，當日係由代書乙○○及黃心平代為處理借款返
    還事由，參以反訴人於本院審理中供稱：「（為何四月二十
    九日要簽借據等相關文件？）上次我說過，這是許代書每次
    都是他在辦理的，每次他都要求我作一些文件，有些文件在
    借還當中，有時候都沒有還，那時候他都是這樣要求，那時
    候在談理帳的事情，那時候我是因為雙方認識借款的金額還
    有三百萬元，我當時我也認為我可能還積欠丁○○三百萬元
    ，所以我才簽這些文件。（你現在為何認為你沒有積欠丁○○三百萬元？）因為我們是從九十三年十月份開始跟他借款
    ，但是每次的利息都不一樣，所以他的認知跟我的認知會不
    一樣，我的認知是說那個利息沒有那麼高，一分半的利息他
    跟我算十分的利息，差距太大，所以如果以一分半的利息來
    計算，我並沒有積欠丁○○三百萬元。」等語（見本院卷第
    三九七、三九八頁），堪認反訴人於九十四年四月二十九日
    簽署上揭文件時，亦認伊與甲○○尚積欠反訴被告三百萬元
    ，係因事後雙方就利息之計算產生歧異，始認為與反訴被告
    間借款債務應已全部清償完畢，從而反訴被告依上述文件認
    定反訴人與甲○○尚積欠伊三百萬元未清償等情，顯非無據
    。再查，上揭借據載明：「茲向債權人丁○○質押借款新臺
    幣三百萬元整，．．．，立據人保證本借款於九十四年五月
    二十九日全部清償完畢」等語（見本院卷第七頁），上揭收
    據復記載「茲向丁○○小姐收到新臺幣三百萬元正無誤」等
    情（見本院卷第八頁），且反訴被告於九十四年四月二十九
    日當天亦未在場，係委由他人處理清償借款事宜，已如前述
    ，則其依據上揭文件而認定該三百萬元債務係於九十四年四
    月二十九日因借貸關係所生，並非全然無因。再查，反訴人
    及甲○○並未於九十四年五月二十九日如期返還反訴被告三
    百萬元，亦未依「合作備忘錄」之約定將臺北縣三峽鎮○○
    路二九巷六弄三號、八號房屋過戶予反訴被告，且查，反訴
    被告遵期提示上揭三百萬元支票、十五萬元支票均因存款不
    足未獲兌現，經反訴被告委請律師發函催告，反訴人與甲○○仍未清償債務，有九十五萬元支票暨退票理由單（見本院
    卷第四十頁）、三百萬元支票暨退票理由單（見本院卷第四
    一頁）及沈永宏律師事務所九十四年七月六日、八月九日律
    師函（見本院卷第四二至四五頁）附卷足證，綜上，反訴被
    告懷疑反訴人及甲○○向伊詐騙借款三百萬元，其所述內容
    縱與事實有部分出入，然觀伊申告內容並非完全出於憑空捏
    造，自難據此即認定反訴被告於主觀上有意圖使人受刑事處
    分之不法犯意，是反訴被告上述所辯，應可信憑，揆是依反
    訴人所提證據，實難證明反訴被告有誣告之犯行。
  (二)反訴人指訴反訴被告於九十三年十月七日借款三百六十二萬
    元予反訴人，約定利息為每月三分，借款期限三個月，預扣
    利息及佣金費用共計六十二萬元，另於九十四年三月二十八
    日借款五百零四萬元，借款期限三個月，預扣利息六十四萬
    元，顯係利用反訴人之急迫、輕率、或無經驗貸以金錢，而
    收取與原本顯不符之重利，並恃以為生等情，雖據其提出借
    貸對帳單（見本院卷第一三一頁）及如意家公司於中國農民
    銀行三峽銀行所開立第00000000000號帳戶存摺
    （見本院卷第一三四頁）等資料為據。惟查：
    1.上揭借貸對帳單係反訴人片面製作之文書，反訴被告復否
      認該文書內容之真實性，自難採認，至上開存摺雖紀錄中
      國農民銀行內湖分行第00000000000號反訴被
      告帳戶於九十三年十月七日匯款轉帳三百六十二萬元至如
      意家公司中國農民銀行三峽分行帳戶後，如意家公司中國
      農民銀行三峽分行隨即於同日遭提領六十二萬元，惟查，
      反訴人並未提出任何雙方簽署或立據載明借款金額期間、
      利息之相關單據，實難以此遽認九十三年十月七日所提領
      之六十二萬元係反訴被告借款三百六十二萬元予反訴人時
      預扣之利息，又反訴人指稱於九十四年三月二十八日向反
      訴被告借款五百零四萬元，借款期限三個月，反訴被告竟
      預扣利息六十四萬元云云，惟未能提出任何證據證明上情
      ，參以反訴被告辯稱伊借款予反訴人通常係收取每月一分
      半之利息等情（見本院卷第一四七頁），經核與證人乙○○於本院證稱：「（當時約定利息是幾分利？）一分半」
      等情相符（見本院卷第三八九頁），堪認反訴被告辯稱伊
      借款予反訴人約定利息為每月一分半等情，應可採信。
    2.按「刑法第三百四十四條重利罪成立之要件，除須乘他人
      急迫、輕率或無經驗，貸以金錢或其他物品外，尚須取得
      與原本顯不相當之重利，始足當之。而所謂取得與原本顯
      不相當之重利，係指就原本利率、時期核算及參酌當地之
      經濟狀況，較之一般債務之利息，顯有特殊之超額者而言
      。本件上訴人於八十二年七月二十六日貸與陳○周六十萬
      元，一個月利息一萬八千元（三分），為原判決認定之事
      實。則六十萬元每月利息一萬八千元（三分），以當時當
      地經濟狀況，能否得認上訴人取得與原本顯不相當之重利
      ，殊堪研求。」，有最高法院八十七年度台上字第三四四
      三號判決足參。本件反訴被告借款予反訴人，收取每月一
      分半之利息，經審酌借款本金、期間等因素，並參酌臺灣
      地區現今之經濟狀況及資金需求，難認較之一般債務之利
      息，顯有特殊超額之情況，從而依反訴人所提證據，實難
      認定反訴被告有收取與原本顯不相當之重利，自不足以遽
      論反訴被告有以犯重利罪為常業之犯行。
  (三)反訴人認反訴被告涉犯詐欺得利罪嫌，雖據其提出本院九十
    四年度票字第八六五六二號民事裁定為據（見本院卷第一三
    五頁）。惟查，反訴人自承上揭三百萬元本票係伊為擔保借
    款而交付予反訴被告等情明確，是認反訴被告係合法持有上
    揭三百萬元本票，再者，反訴被告依反訴人與甲○○於九十
    四年四月二十九日所簽署之上揭「合作備忘錄」、「借據」
    、「收據」「Ｂ二」、「Ａ三」土地房屋預定買賣契約書等
    文件，認定反訴人與甲○○尚積欠伊三百萬元未清償，尚非
    無據，從而反訴被告將該紙本票交付予曾峙銘，由曾峙銘向
    本院聲請核發本票裁定，後由本院以九十四年度票字第八六
    五六二號民事裁定係准曾峙銘對反訴人為強制執行，難認反
    訴被告主觀上有為自己或第三人不法所有之意圖，是憑反訴
    人所提證據亦難遽以認定反訴被告有詐欺得利之犯行。
四、綜上，反訴人所提證據，不足為反訴被告有誣告、常業重利
    及詐欺得利等犯行之積極證明，所指出證明之方法，亦無從
    說服本院形成反訴被告有罪之心證，此外查無其他積極事證
    足認反訴被告有誣告、常業重利及詐欺得利等犯行，不能證
    明反訴被告犯罪，參以首開規定，自應諭知無罪之判決。
據上論斷，應依刑事訴訟法第三百四十三條、第三百零一條第一
項，判決如主文。
中    華    民    國    95    年    7     月    7     日
                  刑事第十四庭  審判長法  官  吳靜怡
                                      法  官  孫萍萍
                                      法  官  李家慧
上正本證明與原本無異。
如不服本判決，應於判決送達後10日內向本院提出上訴狀（應抄
附繕本）。告訴人或被害人如對於本判決不服者，應具備理由請
求檢察官上訴，其上訴期間之計算係以檢察官收受判決正本之日
期為準。
                                      書記官  楊文祥
中    華    民    國    95    年    7     月   10     日


司法院資訊處製作；財團法人民間司法改革基金會備份。
